【裁判字號】    87,訴,1952
【裁判日期】    890907
【裁判案由】    塗銷抵押權登記等
【裁判全文】
臺灣板橋地方法院民事判決  八十七年度訴字第一九五二號
    原      告  甲○○
    訴訟代理人  徐澎生律師
    被      告  大安商業銀行股份有限公司
    法定代理人  丙○○
    訴訟代理人  乙  ○
                戊○○
    被      告  丁○○
右當事人間請求塗銷抵押權登記等事件，本院判決如左：
    主      文
確認原告甲○○與被告大安商業銀行股份有限公司間以臺北縣中和地政事務所八十六
年七月二十四日北中地登字第○四三一三七號收件，就坐落臺北縣中和市○○○段頂
南勢角小段一三四之六四地號土地應有部分十萬分之一三九及地上建物建號三○八七
六號，門牌號碼臺北縣中和市○○街一巷十號七樓房屋所設定之共同擔保本金最高限
額新臺幣肆佰壹拾萬元之抵押權關係不存在。
原告其餘之訴駁回。
訴訟費用由被告大安商業銀行股份有限公司負擔。
    事      實
甲、原告方面：
一、聲明：確認被告大安商業銀行股份有限公司與被告丁○○就原告所有坐落中和市
    ○○○段頂南勢角小段第一三四之六四地號土地上，原告所有建物建號第三○八
    六七號即台北縣中和市○○街一巷十號七樓之鋼筋混凝土造住宅一棟於民國八十
    年七月二十四日向台北縣中和地政事務所所為證明書字號○八六北中字第一四八
    ○七號新臺幣（下同）四百一十萬元之最高限額抵押權關係不存在。
二、陳述：
  (一)本件系爭抵押物係屬原告所有，未曾設定上述抵押權，日前接獲臺灣板橋地方
      法院八十七年度促字第三三八三八號支付命令及同院八十七年度拍字第四○五
      二號拍賣抵押物民事裁定，以原告以系爭抵押物向被告大安商業銀行股份有限
      公司（下稱大安銀行）貸款，因債權已屆清償期而未受清償，因而系爭抵押物
      准予拍賣。原告始悉所有上開建物土地業經他人擅自違法設定抵押擔保，經向
      中和地政事務所申請發給系爭抵押物之登記簿謄本及土地登記申請書等文件，
      始發覺原告遭人冒用名義，以不實之印鑑設定虛偽不實之抵押權。按原告與被
      告丁○○並不認識，無以所有系爭抵押物設定抵押向被告大安銀行貸款之可能
      ，原告所有系爭抵押物係於八十一年九月十六日登記取得，系爭抵押建物於八
      十一年十月十五日登記取得，上開土地建物係於八十年七月二十四日向被告大
      安銀行設定抵押權，則抵押權設定之際，原告尚未取得系爭抵押物之所有權狀
      ，依經驗法則不可能向被告大安銀行設定抵押，抵押權設定契約書所蓋並非原
      告印鑑，原告迄未在被告大安銀行辦理對保手續，土地登記申請書內載原告委
      由趙昆田代理亦屬子虛，原告既未同意提供系爭抵押物為共同被告設定抵押擔
      保，復未參與或授權他人辦理本件抵押權之設定，則兩造抵押權設定關係不存
      在，應予塗銷。
  (二)據被告丁○○陳述：「甲○○的兒子孟繁民叫我當人頭去向銀行貸款，房地是
      孟繁民提供的。」「印章是孟繁民去刻的。」「原告甲○○並沒有出面，都是
      孟繁民辦的。」「後來貸款下來到我大安銀行板橋的帳戶，我和孟繁民一起把
      錢領出來後，錢就交給孟繁民。」證人即辦理系爭建物土地抵押權設定之代書
      趙昆田陳述：「銀行（即被告大安銀行）承辦人空白文件上印章都蓋好了，我
      再將文件填寫完整，銀行再用印交給我地政事務所送件，本件我只是跟銀行人
      員接洽，我並沒有碰到借款人（原告）。」證人即大安銀行承辦本件貸款之李
      榮銘陳述：「原告甲○○的兒子把權狀、謄本帶到銀行要辦貸款：：：原告的
      兒子就找他公司的職員（丁○○）當借款人。」由以上被告丁○○及證人趙昆
      田、李榮銘之陳述，足徵原告本人並未提供相關文件印鑑與被告大安銀行辦理
      本件抵押權設定，亦未收受大安銀行給付之貸款金額，亦無證據足徵原告授權
      他人辦理抵押貸款。
  (三)另據被告大安銀行及證人李榮銘、大安銀行板橋分行經理黃勳宗均陳稱：「對
      保及借據均本人簽名蓋章。」而本件辦理抵押權設定之相關文件，銀行借據、
      約定書及其上連帶保證人欄、立約定書人簽章欄、立約定書人欄、審閱授信約
      定書及特約條款內容後同意並簽章欄下「甲○○」筆跡均非原告之筆跡，亦經
      鈞院函請法務部調查局鑑定屬實。
三、證據：提出臺灣板橋地方法院八十七年度促字第三三八三八號支付命令影本、八
    十七年度拍字第四○五二號民事裁定影本、土地登記簿謄本、建築改良物登記簿
    謄本、土地登記申請書影本等證據。
乙、被告方面：
一、被告大安商業銀行股份有限公司部分：
  (一)聲明：請求駁回原告之訴。
  (二)陳述：
    (一)原告主張其於八十一年九月取得系爭抵押土地，不可能於八十年七月向被告設
      定抵押權，經查本件系爭土地係於八十六年七月向被告設定抵押權，並無違背
      經驗法則。
    (二)辦理抵押權設定，所蓋印鑑非需所有權人之印鑑章，原告主張抵押權設定契約
      書之印鑑非其所有，除應負舉證責任外，亦不影響抵押權契約書成立之效力。
    (三)辦理抵押權設定所需文件甚多，本案係原告之子孟繁民攜其所有權狀、身分證
      影本、印鑑等相關完備文件來行辦理，本行在外觀上認其為原告之代理人（民
      法第一六九條之表現代理），乃同意辦理設定，故原告應負授權人之責任。
    (四)原告稱遭人冒用名義，以不實印鑑設定抵押權，如果屬實，應係遭其子孟繁民
      冒用，原告否認借據上之簽名，應屬其子孟繁民之冒簽，原告大可向冒用人提
      出偽造文書、有價證券等刑事告訴，何需請求塗銷抵押權？
  (三)證據：提出貸款借據、授信約定書、抵押權設定契約書、他項權利證明書及其
      他約定事項等證據。
二、被告丁○○部分：
  (一)聲明：請求駁回原告之訴。
  (二)陳述：
    (一)本件貸款是原告甲○○的兒子孟繁民要伊當人頭向銀行貸款，而且有孟繁民提
      供的房屋抵押，伊才同意幫孟繁民的忙去向銀行貸款，至於孟繁民如何取得房
      屋所有權狀等證明文件，伊不清楚，這是孟繁民與其父親之間的事情，伊並未
      看過原告本人，印章是孟繁民去刻的，對保和請代書等事情都是孟繁民去辦的
      。
    (二)民國八十六年五月間經朋友介紹，被告丁○○與兩位董事孟繁民、王經彬洽談
      ，進入環瑀股份有限公司，擔任協理工作，負責業務部業務督導及管理。六月
      份時，孟繁民要伊進入辦公室，孟繁民說公司財務資金短欠，營運上需要資金
      ，希望被告丁○○幫忙公司渡過難關，要求被告丁○○擔任人頭向銀行貸款，
      因為該二董事有退票記錄不能辦理，之後經過孟繁民和大安銀行黃經理找伊商
      量，孟繁民說他以房屋當作抵押品，叫伊不用擔心，大安銀行黃經理亦要伊不
      用擔心，被告才答應。在辦公室內，大安銀行黃經理跟孟繁民拿資料在辦公室
      內給伊填的，伊沒看內容就一一照做，事後並不清楚他們處理流程，幾周後，
      孟繁民通知伊說貸款已經撥款，叫伊一起陪同領錢，貸款由孟繁民及王董事拿
      去運作，銀行經理及公司人員都知道此事。到了八十七年貸款沒有去繳，銀行
      屢次通知，孟繁民叫伊放心，他會處理。至八十八年法院通知出庭，大安銀行
      請求拍賣房屋，伊才知房屋是孟繁民父親所有，孟繁民的父親說他不承認此事
      。其實孟繁民在貸款時是否有與他父親商量及如何取得房屋資料和印章，那是
      他家裡面的事，外人不得而知，且銀行審查流程有無瑕疵，伊也不知道，銀行
      有無與孟家父子串通，伊也不知道，責任不應該由被告丁○○負擔。
丙、本院依聲請向臺北縣中和地政事務所調取北中地登字第四三一三七號土地登記書
    全卷、向臺北縣中和市戶政事務所調取甲○○之印鑑登記資料並囑託法務部調查
    局鑑定甲○○之筆跡。
    理      由
一、關於被告大安商業銀行股份有限公司部分：
  (一)本件原告主張其所有坐落中和市○○○段頂南勢角小段第一三四之六四地號土
      地及地上建號第三○八六七號即門牌號碼中和市○○街一巷十號七樓房屋為被
      告大安銀行設定之本金最高限額四百十萬元之抵押權係遭他人冒名設定，伊並
      未向被告大安銀行貸款，亦未以該不動產為被告丁○○向被告大安銀行貸款擔
      保，該抵押權設定登記申請書上之印鑑及向被告大安銀行貸款所簽立之文件上
      之簽名，均非原告所為，原告未同意提供系爭不動產為被告丁○○擔保，保，
      復未參與或授權他人辦理本件抵押權設定，主張其與被告大安銀行間之抵押權
      關係不存在等語；被告大安銀行則以原告之子孟繁民持原告之所有權狀、身分
      證影本、印鑑等相關完備文件至被告大安銀行營業處所辦理，在外觀上被告大
      安銀行認其為原告之代理人或表見代理人，乃同意其辦理設定，原告應負授權
      人之責任等語資為抗辯。
  (二)本件系爭坐落臺北縣中和市○○○段頂南勢角小段一三四之六四地號土地應有
      部分十萬分之一三九及地上建物建號三○八七六號，門牌號碼臺北縣中和市○
      ○街一巷十號七樓房屋所設定之共同擔保本金最高限額新臺幣肆佰壹拾萬元之
      抵押權，依據該不動產之土地登記簿謄本及建築改良物登記簿謄本內他項權利
      部之記載，關於原告與被告大安銀行間之系爭抵押權設定登記之收件年期為「
      民國八十六年字號：北中地登字第○四三一三七號」，登記日期為「八十年七
      月二十四日」，其關於收件年之記載不一，經本院向臺北縣中和地政事務所函
      調系爭抵押權設定登記之申請案件卷宗，確認系爭抵押權之收件日期確為「八
      十六年七月二十四日」，有該所八十八年二月五日八八北縣中地一字第○一四
      四九號函所檢送之登記案件卷宗可稽，則該不動產之土地登記簿及建築改良物
      登記簿關於此部分之登記事項顯然有誤，然因原告與被告大安銀行就系爭原告
      所有之不動產所設定之抵押權僅有此一筆，且綜合原告之主張內容，其所請求
      判決之標的仍可特定，不因該不動產登記簿之登記有誤而受影響，合先敘明。
  (三)又按當事人主張於己有利之事實者，就其事實有舉證之責任，民事訴訟法第二
      百七十七條定有明文。經查，本件原告主張系爭不動產上所設定之抵押權設定
      契約及申請書上所蓋用之印章非其所有，有關向被告大安銀行借款之文件亦非
      其所簽署。關於本件抵押權所擔保之消費借貸關係，依被告丁○○所陳述，均
      係由被告大安銀行板橋分行黃姓經理與原告之子孟繁民接洽辦理，伊並未見過
      原告本人，而證人即被告大安銀行內之承辦人員李榮銘、經理黃勳宗二人亦陳
      稱未親見原告本人於貸款及抵押權設定文件上簽署或用印，依據該三人之陳述
      尚無從為原告確有在該消費借貸關係中擔任保證人之事實，另蓋用於申請書、
      借據等文件上之印文部分，經本院向臺北縣中和市戶政事務所調取原告甲○○
      向該所登記印鑑之資料參閱結果，以肉眼比對即可發現原告在戶政事務所登記
      之印鑑印文與蓋用於抵押權設定申請書上之原告名義之印文並不相同，而被告
      大安銀行又不能舉證證明該印文係原告所蓋用，亦不能證明係使用原告所有之
      印章蓋用而得，及證明該抵押權契約係由原告授權其子孟繁民與被告大安銀行
      所訂立，則被告大安銀行主張之本件系爭貸款及抵押權之設定係由孟繁民代理
      原告為之及本件有表見代理之情事，原告應負授權人之責任等均無可採，是以
      ，原告主張在系爭不動產上所設定之系爭抵押權關係不存在，自應認為有理由
      ，此部分應予准許。
二、關於被告丁○○部分：
    按確認法律關係成立或不成立之訴，非原告有即受確認判決之法律上利益者，不
    得提起之；民事訴訟法第二百四十七條第一項定有明文。本件原告起訴請求同時
    確認其與被告丁○○間抵押權不存在，雖系爭抵押權之設定係為擔保被告丁○○
    向被告大安銀行貸款之債務而設定，然本件系爭不動產上所設定之抵押權人乃被
    告大安銀行，並非被告丁○○，有土地登記簿謄本、建築改良物登記簿謄本、抵
    押權設定登記申請書影本可稽，而關於抵押權設定之物權契約當事人亦僅為原告
    與被告大安銀行而已，原告與被告丁○○之間並無抵押權關係存在之事實堪予認
    定，原告請求確認其與被告丁○○間抵押權關係不存在部分，並無理由，此部分
    應予駁回。
三、本件事證已臻明確，兩造其餘主張陳述及攻擊防禦方法，經斟酌後，與本件判決
    結果已不生影響，故不一一論列，附此敘明。
四、結論：原告之訴為一部有理由，一部無理由，依民事訴訟法第七十九條但書、第
    八十五條第一項但書，判決如主文。
中      華      民      國    八十九    年      九      月      七      日
                                臺灣板橋地方法院民事第一庭
~B法      官  許  瑞  東
右為正本係照原本作成
如對本判決上訴，須於判決送達後廿日內向本院提出上訴狀
中      華      民      國    八十九    年      九      月      七      日
~B法院書記官  許  慧  禎


司法院資訊處製作；財團法人民間司法改革基金會備份。
